臺灣臺中地方法院刑事判決　　　　　　　　　　　　　　九十三年度自字第八六號
　　自　訴　人　乙○○
　　　　　　　　甲○○
　　共　　　同
　　自訴代理人　丁○○
　　　　　　　　己○○　律師
　　被　　　告　戊○○
右列被告因詐欺案件，經自訴人提起自訴，本院判決如左：
    主  文
戊○○連續意圖為自己不法之所有，以詐術使人將本人之物交付，處有期徒刑壹年陸
月。
    事  實
一、戊○○為陽長興業股份有限公司負責人，其自民國九十三年三月間起，因需錢孔
    急，竟意圖為自己不法之所有，並基於概括之犯意，先後多次分別於下述時間、
    地點，以謊稱其弟與人做生意，積欠貨款，遭債權人逼債甚急及其弟因賭博欠債
    ，遭擄人勒贖，急需用錢等理由，向乙○○、甲○○、庚○○三人施用詐術，使
    渠等陷於錯誤而分別交付下列金額。其詐欺犯行分述如下：
(一)、於九十三年三月十七日上午，戊○○前往乙○○位於臺中市○○街七八號三樓居
    所，向乙○○佯稱其弟與人做生意，積欠貨款，遭債權人逼債甚急，急需用錢度
    過難關，否則無法做生意等語。乙○○因戊○○描述之情形急迫，遂不疑有詐，
    即自誠泰銀行、第一銀行及萬泰銀行，匯款新台幣（下同）二十五萬元予戊○○
    ，嗣因戊○○避不見面，逃逸無蹤，始知悉受騙。
(二)、於九十三年三月十九日，戊○○向乙○○佯稱其弟因賭輸錢，經人擄走，需錢救
    命贖回，並以其陽長興業股份有限公司之名義，開立同額支票一張（票號ＴＩ0
    000000、發票日期九十三年四月三十日），作為清償借款之用，交予乙○○收執，乙○○因情形急迫而為使戊○○能解救其弟，遂因而陷於錯誤，即將票
    面金額一百五十萬元之客票一張（票號ＥＫ0000000），交由戊○○兌領
    ，嗣經乙○○將戊○○交付清償借款之票據提示時，因存款不足遭銀行退票，且
    戊○○避不見面，逃逸無蹤，且發現並無其弟遭綁一事，始知悉受騙。
(三)、於九十三年三月二十五日，戊○○復以其弟因賭輸錢，經人擄走，需錢救命贖回
    之同一詐騙理由，欲向乙○○周轉現金，惟因乙○○已無現款，即未再週轉現金
    予戊○○，其始未得逞。
(四)、於九十三年三月二十五日，戊○○復向甲○○佯稱其弟因賭輸錢，經人擄走，需
    錢救命贖回，向甲○○週轉現金贖人，甲○○見情形急迫，為使戊○○能解救其
    弟，故雖已無現款，仍介紹友人庚○○幫忙籌款，庚○○亦因相同情形而不疑有
    詐，遂同意由戊○○開立同額支票，並由甲○○背書保證，作為調借現金之條件
    ，戊○○旋以其陽長興業股份有限公司之名義，開立同額支票二張（票號ＴＩ0
    000000、ＴＩ0000000），並由甲○○背書後，持之交予庚○○，
    庚○○見有甲○○於支票背書作保，復受欺於戊○○詐騙理由，因而陷於錯誤，
    而收受該二紙支票，並旋開立票面金額三百萬元之三信商業銀行支票一張交由戊○○兌現，嗣庚○○將戊○○交付清償借款之前開二張票據提示時，均因存款不
    足遭銀行退票，且戊○○亦避不見面，逃逸無蹤，且嗣後查知並無其弟遭綁一事
    ，始知悉受騙。而甲○○因庚○○未能兌現上開票據，遂代償上開票據債務。
二、案經乙○○、甲○○提起自訴。
    理  由
一、訊據被告戊○○固坦承於前開所示時間、地點，多次向乙○○、甲○○、庚○○
    等人謊稱其弟與人做生意，積欠貨款，遭債權人逼債甚急及其弟因賭博欠債，遭
    擄人勒贖，急需用錢等理由向乙○○、甲○○、庚○○等人調借現金，然矢口否
    認有何詐欺取財犯行，辯稱：伊雖然編造理由向朋友借錢，但並非有意詐騙，錢
    之所以沒有還，是因為被詐欺集團騙錢，以後伊會努力賺錢償還欠款云云。惟查
    ：被告前開詐欺犯行，業據自訴人乙○○、甲○○二人於本院審理時一再指訴不
    移，並經證人庚○○於本院審理時到庭具結證述甚明，三人並均陳稱：若非被告
    編造前開借款理由，並不會借款給被告等語甚明，足見自訴人等人確實有陷於錯
    誤之情事，再參以被告或以其胞弟與人做生意，積欠貨款，遭債權人逼債甚急為
    由，或以其胞弟因賭博欠債，遭擄人勒贖，急需用錢為由，向乙○○等人借款，
    其所編造之理由，在客觀上確實足以使人產生同情心，且因情形急迫而無暇評估
    還款風險而使他人陷於錯誤，自屬詐術無疑，況被告於本院審理時亦自承：「（
    你為何編造你弟弟欠錢被人擄走，需錢救急？）當時我被詐騙集團騙錢，就自己
    編造理由，因我本身擔心不編這些理由可能就借不到錢，且當時時間緊迫，我怕
    時間來不及」等語，足見被告主觀上亦有詐騙自訴人等人之故意及不法所有之意
    圖。再被告雖以前揭情詞置辯，然查被告係先詐騙自訴人等人財物得手後，始將
    之匯至詐騙集團之帳戶乙節，為被告自承在卷，則被告詐騙得手後，其犯罪即已
    完成，至其不法所得是否又被他人詐騙，則係被告於該案是否為被害人之另一問
    題，尚與本件被告之犯罪情節無涉。綜上所述，本件事證明確，被告詐欺犯行，
    堪以認定。
二、核被告所為，係犯刑法第三百三十九條第一項之詐欺取財既遂罪及同條第三項、
    第一項之詐欺取財未遂罪。按刑事訴訟法第三百十九條第一項前段規定犯罪之被
    害人得提起自訴。此所謂犯罪之被害人，係指因犯罪而直接受害之人而言。次按
    自訴案件，自訴人就實質上或裁判上一罪之事實自訴一部分者，依刑事訴訟法第
    三百四十三條準用同法第二百六十七條之規定，其效力及於全部，未經自訴部分
    與已提起自訴部分，屬同一案件，基於審判不可分之原則，法院自得就全部事實
    加以審判（最高法院九十三年度台上字第二八０號、八十九年度台上字第六一三
    七號裁判意旨參照）。查本件事實欄編號(四)之犯罪事實，雖未經該犯罪之直接被
    害人即證人庚○○提起自訴，然與自訴人乙○○、甲○○自訴被告之犯罪事實部
    分，有連續犯之裁判上一罪關係，本院自得就事實欄編號(四)之犯罪事實加以審理
    。被告先後三次詐欺取財既遂犯行及一次詐欺取財未遂犯行，時間密接，基本犯
    罪構成要件相同，顯係基於概括犯意反覆為之，應依連續犯之規定論以情節較重
    之事實欄編號(四)之詐欺取財既遂一罪，並加重其刑。爰審酌被告利用友人之同情
    心，虛構不實之借款原因，使自訴人乙○○、甲○○及證人庚○○誤認情況緊急
    而陷於錯誤，交付借款，其行為實不足取，且詐騙金額多達四百七十五萬元，對
    被害人等造成巨大損害，又案發迄今已長達一年有餘，均未與被害人等達成和解
    ，且分文未賠償被害人等所受損害，然對於本案犯罪情節大致坦承之犯罪後態度
    等一切情狀，量處如主文所示之刑，以示懲儆。
三、自訴意旨另以：(一)、被告戊○○於九十三年三月十七日，前往自訴人甲○○居所
    ，向自訴人甲○○佯稱其弟積欠他人輪胎貨款九十餘萬元，遭債權人逼債甚急，
    急需用錢度過難關，並保證日後一定還錢等語。自訴人甲○○見其需錢索急，一
    時心有不忍，不疑有詐，即簽發二十萬元即期支票一張（票號○二六七九五），
    交由被告兌現，嗣經被告避不見面，逃逸無蹤，始知悉受騙。(二)、被告於九十三
    年三月二十二日復以其弟因賭博欠債，遭擄人勒贖，急需用錢之詐騙理由，欲向
    乙○○周轉現金一百五十萬元，經透過乙○○公司業務員陳郁衍介紹向其友人丙○○調借，並以其陽長興業股份有限公司之名義，開立同額支票一張（票號ＴＩ
    0000000、發票日期九十三年四月十九日），由乙○○背書保證，交由丙○○，向丙○○質借一百五十萬元，被告因此再度詐財得手。因認被告此部分亦
    均涉有刑法第三百三十九條第一項之詐欺取財犯行。
四、按刑法第三百三十九條第一項詐欺取財罪之成立，以意圖為自己不法之所有，以
    詐術使人將本人或第三人之物交付為要件，所謂以詐術使人交付，必須被詐欺人
    因其詐術而陷於錯誤，若其所用之方法不能認為詐術，亦不致使人陷於錯誤，即
    不構成該罪，最高法院二十九年上字第三一○五號、四十年臺上字第八六號、五
    十二年臺上字第一三○○號、四十六年臺上字第二六○號分別著有判例可資參照
    。
五、自訴意旨認被告涉有此部分詐欺犯行，無非係以自訴人甲○○之指訴、自訴人乙○○之證詞及支票影本二張為其論據。訊據被告固坦承分別向自訴人甲○○及自
    訴人乙○○之友人丙○○調借上開二筆金錢，然堅決否認涉有此部分詐欺犯行，
    辯稱：伊並無詐騙自訴人甲○○及證人丙○○之意等語。經查：(一)、自訴人甲○○於本院審理時自承：「（被告向你借過幾次錢？）第一次二十萬元，借錢理由
    為他弟弟做輪胎需要給人家貨款，急需用錢，被告跟我承包天車工程，貨款十二
    萬元，我還沒有給他，而且我又打算增建工程，所以我不怕他跑掉，就借給他錢
    ‧‧‧」等語。則自訴人甲○○當時借款予被告前，既已充分評估風險，始決定
    借款予被告，尚難認有陷於錯誤之情事。綜上所述，此部分顯缺乏足以證明被告
    有詐欺犯行之積極證據，此外，本院復查無其他證據可證明被告有此部分自訴人
    甲○○所指訴之詐欺犯行，自難徒憑自訴人甲○○片面之指訴，即遽認被告另有
    此部分之詐欺犯行。惟自訴意旨認此部分與前揭論罪科刑部分，具有連續犯之裁
    判上一罪關係，爰不另為無罪之諭知。(二)、次查，被告當時向證人丙○○借款之
    經過，業據被告於本院審理時陳稱：「（為何要求自訴人在票上背書？）陳郁衍
    要求票上要有人背書，他朋友才肯將錢借給我，我就一直拜託，理由就如前開所
    說的理由，乙○○才肯背書」等語，則證人丙○○當初借款予被告之原因，究係
    因聽聞被告所編造之借款理由，因而產生同情心而同意借款，或係因被告開立之
    支票上已有他人背書保證，經評估風險後，始同意借款，而非因同情被告處境而
    同意借款，尚屬可疑，又證人丙○○經本院屢次傳訊，亦均未到庭說明，參諸罪
    疑惟輕之刑事法理，實難遽認證人丙○○係基於同情被告處境而同意借款，是此
    部分亦難認被告有何詐欺犯行，惟因此部分若成立犯罪，與被告上開犯行間亦有
    連續犯之裁判上一罪關係，爰亦不另為無罪之諭知。
據上論斷，應依刑事訴訟法第三百四十三條、第二百九十九條第一項前段，刑法第五
十六條、第三百三十九條第一項，罰金罰鍰提高標準條例第一條前段，判決如主文。
中      華      民      國    九十四    年      四      月     十三     日
                                臺灣臺中地方法院刑事第十庭
                                    審判長法  官  郭  瑞  祥
                                          法  官  黃家  慧
                                          法  官  黃  炫  中
右正本證明與原本無異。
如不服本判決，應於送達後十日內向本院提出上訴狀（須附繕本），上訴於台灣高等
法院台中分院。
                                          書記官
中      華      民      國    九十四    年      四      月     十三     日
附錄論罪科刑法條：
刑法第三百三十九條第一項
意圖為自己或第三人不法之所有，以詐術使人將本人或第三人之物交付者，處五年以
下有期徒刑、拘役或科或併科一千元以下罰金。
